臺灣高等法院民事判決　九十一年度家上字第一六○號
　　　上　訴　人　乙○○　籍.
　　　　　　　　　　　　　身分
　　　　　　　　　　　　　（現在臺灣台北看守所執行中）
　　　被上訴人　　甲○○
右當事人間請求離婚事件，上訴人對於中華民國九十一年三月十二日臺灣板橋地方法
院九十年度婚字第三○○號第一審判決提起上訴，本院判決如左：
    主      文
上訴駁回。
兩造所生之未成年子女：丙○○（○○年○○月○○日生）、丁○○（○○年○○月
○○日生）、戊○○（○○年○○月○○日生）權利義務之行使及負擔，均由被上訴
人任之。
第二審訴訟費用由上訴人負擔。
    事      實
甲、上訴人方面：
  一、聲明：
    (一)原判決廢棄。
    (二)被上訴人在第一審之訴駁回。
　　(三)兩造所生之未成年子女：丙○○（○○年○○月○○日生）、丁○○（○○年
　　　○○月○○日生）、戊○○（○○年○○月○○日生）權利義務之行使及負擔
　　　由上訴人任之。
    (四)訴訟費用由被上訴人負擔。
  二、陳述：除與原判決記載相同者，茲引用之外，補陳：
    (一)上訴人自婚前即吸食安非他命，被上訴人均知悉，且與上訴人一同吸食。上訴
      人於八十四年一月間即因吸食安非他命而遭法院判決有期徒刑四月確定，最近
      一次遭法院判處有期徒刑六個月確定，被上訴人於八十九年三月二十四日前即
      已知悉上訴人遭判處有期徒刑六個月之事，惟其遲至九十年三月二十七日始提
　　　起本件離婚訴訟，違反民法第一千零五十四條規定之一年除斥期間，故原審判
　　　決准許離婚，顯然違誤。
    (二)上訴人將於九十二年一月間執行完畢，現家人正在籌錢繳納易科罰金，上訴人
      不久即可出獄，一定戒絕吸食安非他命之惡習，其後會做工賺錢扶養照顧兩造
　　　所生子女，另上訴人之母親及兄弟姐妹亦可幫忙照顧。
乙、被上訴人方面：
  一、聲明：
    (一)駁回上訴。
    (二)兩造所生未成年子女，只要上訴人有照顧之能力，願讓由上訴人監護。
  二、陳述：除與原判決記載相同者，茲引用之外，補陳：
    (一)被上訴人確於八十九年三月二十四日以前，即知悉上訴人被判處有期徒刑六個
      月之事，惟被上訴人以為得以易科罰金，並不知道上訴人此次遭判決必須去服
      刑。
    (二)上訴人僅於被上訴人受傷後才去做工賺錢，平日均未給予生活費。上訴人說要
      戒毒已達十餘年，惟迄未做到。被上訴人目前從事公關行業，一個月收入四萬
      餘元，兩造所生之未成年子女目前均由被上訴人父母照顧，若上訴人有照顧子
      女之能力，被上訴人願將三名子女由上訴人監護。
  三、證據：援用原審所提證據。
    理      由
甲、程序方面：
    按撤銷婚姻或離婚之訴，當事人得於第一審或第二審言詞辯論終結前，附帶請求
    法院於認原告之訴為有理由時，並定對於未成年子女權利義務行使負擔之內容及
    方法，民事訴訟法第五百七十二條之一第一項定有明文。本件上訴人提起上訴後
    ，於本審中附帶請求：將兩造所生之未成年子女丙○○、丁○○、戊○○三人權
    利義務之行使及負擔由上訴人任之，核與前開規定相符，應予准許。
乙、實體方面：
  一、被上訴人起訴主張：兩造係夫妻，婚後育有三名未成年子女丙○○（○○年
      年○○月○○日生）、丁○○（○○年○○月○○日生）、戊○○（○○年○○
      月○○日生）。詎上訴人沉迷於吸食安非他命，終日渾渾噩噩，不務正業，經
      常向伊索取金錢購買安非他命，稍有不從，即遭上訴人責罵、毆打。上訴人於
      八十四年間起陸續即因違反毒品危害防制條例遭法院判處有期徒刑確定，最近
      一次在八十九年間經法院判處有期徒刑六個月確定，伊至八十九年十月間始知
      悉；另兩造之婚姻已無維繫之基礎，爰依民法第一千零五十二條第一項第十款
      「犯不名譽之罪被處徒刑」及同條第二項「有重大事由難以維持婚姻」等規定
      ，訴請判決准許兩造離婚等情。
      上訴人辯稱：伊自婚前即開始吸食安非他命，上訴人知悉並與伊一同吸食。伊
      於八十九年間遭法院判處有期徒六個月，並於八十九年二月十五日確定，被上
      訴人早於同年三月二十四日前即已知悉，竟遲至九十年三月二十七日提起本件
      離婚訴訟，違反民法第一千零五十四條規定之一年除斥期間。兩造間育有三名
      子女，即可共同維繫兩造婚姻云云。
  二、上訴人另於本審中附帶請求：將兩造所生未成年子女三人權利義務之行使及負
      擔，由其任之。
      被上訴人則陳述：只要上訴人有照顧子女之能力，願將子女三人歸由上訴人監
      護等語。
  三、經查兩造於○○年○○月○○日結婚，婚後育有子女丙○○、丁○○、戊○○等
      三人，婚姻關係現仍存續中等情，業據被上訴人於原審提出戶籍謄本為證（原
　　　審卷第八、九頁），應堪信為真實。
  四、本件被上訴人以：上訴人犯不名譽之罪被處徒刑為由，依民法第一千零五十二
      條第一項第十款規定請求判決離婚；上訴人則以前詞置辯。經查：
    (一)按對於第一千零五十二條第十款之情事，有請求權之一方自知悉後已逾一年，
      或自其情事發生後已逾五年者，不得請求離婚，民法第一千零五十四條定有明
      文。
    (二)查上訴人早有吸食安非他命之惡習，於八十四年間即遭臺灣板橋地方法院於八
      十四年九月二十一日以八十四年度易字第三一一八號刑事判決，判處有期徒刑
      四月，如易科罰金以參百元折算壹日，並於同年十一月九日確定，嗣並於八十
      四年十一月三十日易科罰金執行完畢，此有本院被告前案紀錄表可參（本院卷
      第三七頁），並為兩造所不爭執，堪認上訴人有犯不名譽之罪而被處徒刑。惟
      查本件被上訴人於九十年三月二十七日提起本件離婚訴訟，距上訴人遭判處有
      期徒刑之情事後已逾五年。
    (三)又查上訴人未戒除吸食安非他命之惡習，再因吸食安非他命，於八十八年間遭
      臺灣板橋地方法院於八十八年十一月十九日以八十八年度板簡字第一五九八號
      刑事判決，判處有期徒刑六月確定，亦有本院被告全國前案紀錄表足憑（本院
      卷第三八頁），為兩造所不爭執，足見上訴人有再犯不名譽之罪被處徒刑之情
      事。惟被上訴人於本審中自認：於八十九年三月二十四日以前，即已知悉上訴
      人遭判處有期徒刑六月云云在卷（本院卷第三十頁），則其遲至九十年三月二
      十七日始提起本件離婚訴訟，顯已逾知悉一年之除斥期間。
    (四)依上說明，上訴人於八十四年、八十八年間兩次犯不名譽之罪被處徒刑之情事
      ，惟被上訴人至九十年三月二十七日提起本件離婚訴訟，已逾民法第一千零五
      十四條規定之知悉後一年、情事發生後五年之除斥期間，則依前揭說明，被上
      訴人以此二事由為據，依民法第一千零五十二條第一項第十款規定請求判決離
      婚，為無理由。
  五、惟按婚姻之意義，在於夫妻間得共同生活，互相體諒、扶持，履行彼此對婚姻
      之承諾，若夫妻雙方已不連絡關心聞問，甚且互相攻擊仇視，則婚姻共同生活
      之意義已蕩然不存，雙方復無繼續履行共同生活之意願，客觀上亦無回復共同
      生活之可能，堪認兩造間之婚姻無任何實質意義可言；又有民法第一千零五十
      二條第一項以外之重大事由，難以維持婚姻者，夫妻之一方得請求離婚，但其
      事由應由夫妻之一方負責者，僅他方得請求離婚，民法第一千零五十二條第二
      項定有明文，此規定之旨趣在使夫妻請求裁判離婚之事由較富彈性，故若婚姻
      之破裂事由應由夫妻一方負責者，僅他方得請求離婚，惟當夫妻雙方均有責時
      ，僅准責任較輕之一方請求離婚，若雙方之有責程度相同，則應許雙方均得請
      求離婚，始符公平，最高法院九十年度台上字第二一九三、二二一五號判決可
      供參照。本件被上訴人另主張兩造婚姻已欠缺維繫之基礎，爰依民法第一千零
　　　五十二條第二項規定請求判決離婚等語，此為上訴人所否認。查本件上訴人坦
　　　承自婚前起吸食安非他命（本院卷第三一頁），嗣後數度進出戒治所觀察勒戒
　　　，迄今仍因吸食安非他命被判處有期徒刑在監執行中，有本院被告全國前案紀
　　　錄表足考（本院卷第三七至四十頁），足見上訴人從未為兩造婚姻及家庭痛下
　　　戒絕之決心；上訴人於本審中尚指陳被上訴人一同吸食云云（本院卷第三一頁
　　　），非惟被上訴人當庭否認，本院亦查無被上訴人有任何前案紀錄，此有查詢
　　　申請表可稽（本院卷第三五頁），益徵上訴人欲令被上訴人入囹圄之心；另審
　　　酌被上訴人於上訴人戒治服刑期間須單獨維持家計，對上訴人業已絕望，暨兩
　　　造當庭交談時互以言詞攻訐、無法理性溝通等一切情狀，綜上堪認：兩造因欠
　　　缺誠摯之感情基礎，裂痕日益加深，若仍強求維持婚姻之名，而無婚姻之實，
　　　對兩造並無實益。本件肇致兩造婚姻破裂之原因，在於上訴人長期吸食安非他
　　　命，迄今仍不知悔悟痛下決心戒治，上訴人為有責之一方，被上訴人於婚姻關
　　　係存續中未勸使上訴人戒治，雖亦有過失，惟上訴人之有責程度顯然遠重於被
　　　上訴人，故被上訴人依民法第一千零五十二條第二項之規定，訴請判決離婚，
　　　為有理由，應予准許。
  六、末按離婚之訴，當事人得於第一審或第二審言詞辯論終結前，附帶請求法院於
      認原告之訴為有理由時，並定對於未成年子女權利義務行使負擔之內容及方法
      ，民事訴訟法第五百七十二條之一第一項規定甚明；又夫妻協議不利於子女者
      ，法院得依職權為子女之利益定之，另法院應依子女之最佳利益，審酌一切情
      狀，參考社工人員之訪視報告，尤應注意左列事項：(一)子女之年齡、性別、人
      數及健康情形；(二)子女之意願及人格發展之需要；(三)父母之年齡、職業、品行
      、健康情形、經濟能力及生活狀況；(四)父母保護教養子女之意願及態度；(五)父
      母子女間或未成年子女與其他共同生活之人間之感情狀況，民法第一千零五十
      五條第二項、第一千零五十五條之一亦定有明文。查兩造婚後育有子女丙○○
      （○○年年○○月○○日生）、丁○○（○○年○○月○○日生）、戊○○（
      ○○年○○月○○日生）三人，均為未成年人，有戶籍謄本足考（原審卷第八
      、九頁）。上訴人於本審中附帶請求將上開三子女均由其監護，被上訴人未表
　　　示反對，是兩造就子女監護事宜似無協議不成之情事，惟查上訴人刻正在監執
　　　行中，於其出獄前實際上無法行監護子女之實，出獄後是否得已完全戒治吸食
　　　安非他命之習慣，尚未可知，則兩造上開協議顯然不利於子女三人，本院依職
　　　權審酌：兩造所生子女三人實際上一向由被上訴人照顧，長子丁○○及次女戊
　　　○○均明確表示希望與被上訴人同住等情，有財團法人中華兒童暨家庭扶助基
　　　金會台北縣家庭扶助中心之家庭訪視建議表可參（原審卷第六五頁），綜合上
　　　開一切因素，認兩造所生未成年子女三人之權利義務行使及負擔，比較上仍由
　　　被上訴人任之為首，以保障上開未成年子女之最佳利益。
  七、綜上所述，被上訴人依民法第一千零五十二條第一項第十款規定請求離婚，雖
      有未合，惟其依同條第二項規定，請求判決兩造離婚，為有理由，應予准許。
      因兩造婚姻已達解消之目的，被上訴人主張之上開二離婚事由，為選擇訴之合
      併型態，本院自毋庸就前者予以駁回，併此敘明。原審判決准許兩造離婚，理
      由雖有不同，惟結論並無二致，上訴意旨指摘原判決不當，求予廢棄改判，為
      無理由，應予駁回。另上訴人附帶請求兩造所生未成年子女三人權利義務之行
      使及負擔一節，本院依職權審酌後，認由被上訴人任之為宜。
丙、據上論結：本件上訴人之上訴及附帶請求均為無理由，依民事訴訟法第四百四十
    九條第一項、第七十八條，判決如主文。
中　　　華　　　民　　　國　　九十一　　年　　　九　　　月　　二十五　　日
                                    民事第四庭
　　　　　　　　　　　　　　　　　　　　審判長法　官　楊　豐　卿
　　　　                                      法　官　張　　　蘭
                                              法　官　林　金　吾
右正本係照原本作成。
如不服本判決，應於收受送達後二十日內向本院提出上訴書狀，其未表明上訴理由者
，應於提出上訴後二十日內向本院補提理由書狀（均須按他造當事人之人數附繕本）
上訴時應提出委任律師或具有律師資格之人之委任狀；委任有律師資格者，另應附具
律師及格證書及釋明委任人與受任人有民事訴訟法第四百六十六條之一第一項但書或
第二項（詳附註）所定關係之釋明文書影本。
中　　　華　　　民　　　國　　九十一　　年　　　九　　　月　　二十五　　日
　　　　　　　　　　　　　　　　　　　        書記官　張　淑　芳
附註：
民事訴訟法第四百六十六條之一（第一項、第二項）：
對於第二審判決上訴，上訴人應委任律師為訴訟代理人。但上訴人或其法定代理人具
有律師資格者，不在此限。
上訴人之配偶、三親等內之血親、二親等內之姻親，或上訴人為法人、中央或地方機
關時，其所屬專任人員具有律師資格並經法院認為適當者，亦得為第三審訴訟代理人
。
